【裁判字號】    95,台上,1781
【裁判日期】    950407
【裁判案由】    違反毒品危害防制條例等罪
【裁判全文】
最高法院刑事判決            九十五年度台上字第一七八一號
    上  訴  人  甲○○
    選任辯護人  張慶宗律師
    上  訴  人  乙○○
                        山巷6.
                        （另案在台灣台南監獄執行中）
上列上訴人等因違反毒品危害防制條例等罪案件，上訴人甲○○
不服台灣高等法院中華民國九十五年一月十七日第二審更審判決
（九十四年度上重更(一)字第二三號，起訴案號：台灣台北地方法
院檢察署八十六年度偵字第二三九四二、二四一一九、二四三五
○號），提起上訴；上訴人乙○○部分，經原審法院於判決後依
職權逕送審判，視為被告已提起上訴，本院判決如下：
    主  文
原判決關於乙○○販賣毒品及甲○○部分撤銷，發回台灣高等法
院。
    理  由
本件原判決認定：上訴人乙○○與上訴人甲○○基於共同販賣第
一級毒品海洛因（下稱海洛因）藉以獲利之概括犯意聯絡，於如
原判決附表一之１所示之時間、地點，連續十次販賣海洛因予楊
孟慶（販賣之金額如原判決附表一之１所載），乙○○另基於前
述之概括犯意，單獨以如原判決附表一之２、３、４所示之次數
、數量、價格，販賣海洛因予該附表一之２、３、４所示之陳郭
文、蔡修正、羅培鈞等人藉以獲利（乙○○、甲○○二人販賣之
時間、地點、次數、數量、價格均如原判決附表一所示，計乙○
○販賣海洛因之所得為新台幣（下同）二百七十一萬元；甲○○
與乙○○共同販賣海洛因之所得為七十萬元）。甲○○另行起意
，於八十六年十月二十七日，在台中縣龍井鄉○○路九十一之四
號二０一室，無償轉讓海洛因一次予華致偉施用。嗣經警於：（
一）八十六年九月二十七日二十一時至二十一時二十五分許，在
台中市○○路○段四二八號八樓之三乙○○租屋處查獲研磨機一
台、毒品壓模具一組；（二）同日二十三時十分許，在台中市○
○路○段四二０號十七樓之三甲○○租屋處扣得乙○○所有海洛
因一包（驗餘淨重一百二十點六公克，包裝重二點七六公克）、
及乙○○供販賣毒品所用之手動磨粉機一組、分裝袋二大包、電
子秤一台、毒品壓模具二組；（三）八十六年十月二十日，在台
北縣三重市○○路○段二十號前查獲乙○○、葛金寶駕駛之Ｒ五
─八０００號自用小客車，並於車內扣得乙○○所有海洛因十包
（驗餘淨重二一三點一五公克、包裝重七點六六公克）、分裝袋
八十四個、電子秤一台、玻璃吸食器三個、斜口吸管一支；（四
）八十六年十月二十二日，在台中縣龍井鄉○○路九十一之四號
二０一室乙○○租屋處扣得海洛因八包（驗餘淨重十七點零一公
克、包裝重二點八二公克）、供販賣所用之分裝袋四百五十個、
電子秤一台。（五）八十六年十月二十七日十九時許，在台中市
○○路○段一六五號楊孟慶哥哥住處樓梯間扣得乙○○所有海洛
因八包（驗餘淨重十三點九六公克、包裝重二點四九公克）；隨
即在甲○○駕駛之Ｊ五─八七０九號自用小客車上扣得乙○○所
有海洛因二包（驗餘淨重二三點四九公克、包裝重二公克）、電
子秤一台、分裝袋十一個；並以甲○○身上之鑰匙，於八十六年
十月二十七日二十時許，在台中縣龍井鄉○○路九十一之四號二
０三室乙○○租屋處扣得乙○○所有海洛因八包（驗餘淨重六三
點四七公克、包裝重三點七二公克）、電子秤一台、研磨器一組
、分裝袋二百個等情。因而撤銷第一審關於論處上訴人乙○○販
賣毒品及甲○○販賣毒品暨轉讓第一級毒品罪刑部分之判決，改
判仍論上訴人等以共同連續販賣毒品罪，處乙○○無期徒刑，褫
奪公權終身，並宣告扣案如原判決附表二所示之海洛因（不含包
裝袋）沒收銷燬之，同附表二之包裝袋、原判決附表三所示之物
、販賣毒品所得貳佰柒拾壹萬元均沒收；甲○○無期徒刑，褫奪
公權終身；扣案如原判決附表五所示之海洛因（不含包裝袋）沒
收銷燬之，同附表五之包裝袋、原判決附表六所示之物及販賣毒
品所得柒拾萬元均沒收；又論上訴人甲○○以轉讓第一級毒品罪
，處有期徒刑壹年捌月；主刑部分並定其應執行刑為無期徒刑，
固非無見。
惟查：（一）科刑判決所認定之事實，與其所採用之證據不相適
合，即屬證據上之理由矛盾，其判決當然為違背法令。原判決理
由雖說明：上訴人乙○○於原審已坦承其犯行不諱等情（見原判
決第四頁第十至十一行），資為認定上訴人乙○○有單獨販賣陳
郭文及與上訴人甲○○共同販賣海洛因予楊孟慶之證據。惟上訴
人乙○○於原審九十五年一月三日審理時，固先供稱：「我知道
錯了，我要向庭上承認我有販賣海洛因……」；然其嗣已再補稱
：「我承認我有販賣，但我賣是賣給羅培鈞、蔡修正，我沒有賣
給陳郭文，我並不認識陳郭文。在地院的時候，陳郭文有出庭作
證，他也說他不認識我」，「……當時只有我在賣而已，並沒有
透過甲○○賣給楊孟慶」各等語（見原審卷第一五六、一六六至
一六八頁），並未供承全部之犯行，原判決所引用之證據，顯與
卷內資料不符，而有證據上理由矛盾之違誤。（二）有罪判決之
事實，為適用法令之準據，法院應將與論罪科刑有關之事實，翔
實記載，然後於理由內逐一說明其憑以認定之證據，並使事實認
定與理由說明，互相適合，方為合法。。倘若事實之認定與理由
之說明不相一致，按諸刑事訴訟法第三百七十九條第十四款後段
規定，自屬判決理由矛盾之當然違背法令。本件原判決引用其附
表一為上訴人等犯罪事實之一部分，且其附表一編號４記載：上
訴人乙○○於八十六年七月間某日二十三時許至同年八月二十二
日凌晨一時許止，連續販賣海洛因予蔡修正等情（原判決第二頁
倒數第九至第五行、第十七頁）。惟其理由則引據證人蔡修正及
羅培鈞之證述，說明上訴人乙○○連續販賣海洛因予蔡修正之時
間為八十六年五至九月間等旨（原判決第八頁第十二至二十一行
），致其此部分事實之認定與理由之說明，齟齬不一，有判決理
由矛盾之違誤。（三）證據之取捨與事實之認定，固為事實審法
院之職權，惟如調查所得之證據，就待證事實之內容不相一致時
，仍應依經驗法則、論理法則定其取捨，並於判決理由內詳予說
明其所得心證之理由，方足為事實認定之依據。原判決理由說明
：「華致偉於本院（原審）審理時供稱，有一次甲○○載我的時
候，我在他的車上的煙灰缸看到壹支摻有海洛因的香煙，我有自
己拿來施用。甲○○亦供稱，我抽的香煙上面摻有海洛因，我放
在車上煙灰缸，是華致偉自己拿去施用的。惟華致偉若非知道被
告甲○○之香煙含有海洛因，焉會拿來施用？且甲○○明知其香
煙含有海洛因，於華致偉取用時未予阻止，足認其有轉讓海洛因
之意思」等旨（原判決第七頁第十六至二十三行），似認定證人
華致偉見上訴人甲○○之香煙含有海洛因，乃主動拿來施用，且
甲○○雖曾見及，未加阻止。惟上訴人甲○○於檢察官偵查、第
一審及華致偉於第一審調查時均供述：上訴人甲○○主動交付海
洛因予華致偉施用等情（見八十六年度偵字第二四三五０號偵查
卷第二十四頁、第一審卷第八十七、一一二頁），原判決就上開
不同之陳述，未於理由內詳予說明，何以取信其一，摒棄其餘之
心證理由，已有判決理由不備之違法。且其事實欄就上訴人甲○
○轉讓之方式亦未明白記載，亦有判決理由失所依憑之違誤。（
四）當事人聲請調查之證據，如法院未予調查，又未認其無調查
之必要，以裁定駁回之，或於判決理由予以說明，而該證據與待
證事實復有重要之關係者，自屬應於審判期日調查之證據未予調
查之違法。上訴人甲○○於原審具狀主張證人楊孟慶、洪佳如於
警詢及偵查時所為不利於上訴人甲○○之供述，非具任意性，且
屬審判外之陳述，認該筆錄無證據能力，並聲請勘驗該錄音及錄
影帶；嗣於原審九十四年十二月七日調查時，仍請求勘驗錄音帶
（見原審卷第五十六、一二九頁），原審未勘驗該錄音及錄影帶
，又未以裁定駁回之，或於判決內說明不須調查之理由，難謂無
證據之調查未盡及判決理由不備之違法。（五）按共同正犯之犯
罪所得，因係合併計算，為避免執行時發生重複沒收之情形，故
各共同正犯之間係採連帶沒收主義，於裁判時僅諭知連帶沒收，
不得就全體共同正犯之總所得，對各該共同正犯分別重複諭知沒
收；此與罰金刑應分別諭知、分別執行者不同。原判決就上訴人
等共同販賣毒品所得之七十萬元部分，並未採連帶沒收主義，對
上訴人等諭知連帶沒收，而分別為沒收之諭知，亦有違誤。以上
為上訴意旨所指摘，或為本院得依職權調查之事項，應認原判決
關於上訴人乙○○販賣毒品及甲○○部分有撤銷發回之原因。至
原判決就上訴人甲○○不另諭知無罪部分，基於審判不可分之原
則，應併發回。
據上論結，應依刑事訴訟法第三百九十七條、第四百零一條，判
決如主文。
中    華    民    國  九十五  年    四    月    七    日
                      最高法院刑事第六庭
                          審判長法官  林  增  福
                                法官  邵  燕  玲
                                法官  張  清  埤
                                法官  陳  世  雄
                                法官  陳  朱  貴
      本件正本證明與原本無異
                                      書  記  官
中    華    民    國  九十五  年    四    月   十一   日
                                                      v


司法院資訊處製作；財團法人民間司法改革基金會備份。
